【裁判字號】    92,台上,1463
【裁判日期】    920321
【裁判案由】    違反著作權法
【裁判全文】
最高法院刑事判決                              九十二年度台上字第一四六三號
    上  訴  人  甲○○
    選任辯護人  蔡譯智
右上訴人因違反著作權法案件，不服臺灣高等法院臺中分院中華民國九十年十月九日
第二審判決（九十年度上易字第一九四二號，起訴案號：臺灣臺中地方法院檢察署九
十年度偵字第八０九四號），提起上訴，本院判決如左：
    主  文
原判決撤銷，發回臺灣高等法院臺中分院。
    理  由
本件原判決認定上訴人甲○○明知姓名年籍不詳綽號「阿宏」之成年男子所販售之雷
射唱片及錄音帶，係未經授權擅自重製滾石國際音樂股份有限公司等（詳如原判決附
表一至八所示之著作權人公司）著作權人享有錄音著作權之盜版雷射唱片及錄音帶，
竟基於以意圖營利而交付之方法，侵害他人著作權為常業之犯意，先以雷射唱片每片
新臺幣（下同）二、三十元不等及每卷錄音帶三十元或五十元不等之代價，向該「阿
宏」者販入，並自民國八十九年八月初某日起至九十年六月四日止，分別在臺中市○
○路、興大路、大連路、澄清路、松竹路、宜新路及旱溪等地夜市，以雷射唱片每片
五十元或一百元不等、錄音帶每卷五十元或七十元不等之價格，販賣予不特定之顧客
，而侵害他人之著作權，並恃此為生，以之常業。先後經警方於：(一)八十九年十二月
一日二十時許，在臺中市○區○○路夜市查獲，並分別扣得如原判決附表一所示之盜
版雷射唱片四百四十二片及如原判決附表二所示之盜版錄音帶三百十一卷；(二)九十年
三月十三日二十二時五十分許，在臺中市南區中興大學對面夜市查獲，扣得如原判決
附表三所示之盜版雷射唱片四十七片及如原判決附表四所示之盜版錄音帶五十八卷；
(三)九十年四月二十七日十八時許，在臺中市○○路與仁德街交岔路口夜市為警查獲，
扣得如原判決附表五所示之盜版雷射唱片五百二十八片；(四)九十年六月四日十二時許
，經警分別在臺中縣太平市○○街三九號住處內及其車號ＱＬ｜八二二三自小客貨車
內查獲，扣得預備販賣如原判決附表六所示之盜版雷射唱片二百四十九片，如原判決
附表七所示之盜版錄音帶一百九十八卷及如原判決附表八所示之盜版雷射唱片七十五
片（自車號ＱＬ｜八二二三自小客貨車上搜出）等情。因而撤銷第一審判決，改判論
處上訴人以明知為侵害著作權之物而意圖營利而交付之方法侵害他人之著作權為常業
罪刑（處有期徒刑一年二月），固非無見。
惟查：（一）刑事訴訟法第九十五條第一款規定「訊問被告應先告知犯罪嫌疑及所犯
所有罪名。罪名經告知後，認為應變更者，應再告知」，乃被告在刑事訴訟程序上應
受告知之權利，為憲法第八條第一項正當法律程序保障內容之一，旨在使被告能充分
行使其防禦權，以維審判程序之公平。而所謂「犯罪嫌疑及所犯所有罪名」，除起訴
書所記載之犯罪事實及所犯法條外，自包含依刑事訴訟法第二百六十七條規定起訴效
力所擴張之犯罪事實及罪名，暨依同法第三百條規定變更起訴法條後之新罪名。事實
審法院就此等新增之罪名、事實或變更之罪名，均應於其認為有新增或變更之時，隨
時、但至遲於審判期日前踐行告知之程序，使被告知悉而充分行使其防禦權，始能避
免突襲性裁判，而確保其權益。如法院於審判期日，就起訴效力所及之擴張犯罪事實
或變更起訴法條之同一性事實，未依刑事訴訟法第九十六條、第一百七十三條、第二
百八十九條等規定踐行調查辯論程序，即命辯論終結，逕行就起訴效力所及之擴張犯
罪事實及罪名或變更起訴書所引之法條而為判決，就此等擴張之事實及新罪名而言，
實已剝奪被告依同法第九十六條、第一百七十三條、第二百八十九條等規定所應享有
之辯明罪嫌及辯論（護）等程序權，尤屬直接違背憲法第八條第一項所稱「非由法院
依法定程序不得審問處罰」之規定，剝奪其正當法律程序之保障，而於判決顯然有影
響，自應認該判決為違背法令。依起訴書犯罪事實之記載，檢察官係起訴上訴人意圖
營利，於不詳時、地向姓名不詳者，以每片二十元之代價販入，由不詳姓名者擅自重
製而錄有如原判決附表五所示之著作權人享有音樂著作權之音樂光碟，於九十年四月
二十七日，在臺中市○○路與仁德街交岔路口夜市攤位上陳列，賣予不特定之顧客，
經警於同日晚六時許當場查獲，並扣得如原判決附表五所示之盜版雷射唱片五百二十
八片（即原判決事實(三)部分）等事實。認定上訴人涉犯著作權法第九十三條第三款規
定，以該法第八十七條第二款之方法侵害他人著作權。第一審亦認被告所為係違反著
作權法第九十三條第三款規定，而依上開規定，論處上訴人以明知為侵害著作權之物
而意圖散布而陳列之方法侵害他人著作罪刑。嗣經檢察官以第一審判決就有裁判上一
罪關係之上訴人其他違反著作權法犯行，未及審酌而漏未裁判，提起上訴後，原判決
乃就其事實欄(一)、(二)、(四)所示之事實，併予審理，因而變更檢察官起訴法條，改依著
作權法第九十四條規定，論處上訴人以明知為侵害著作權之物而意圖營利而交付之方
法侵害他人之著作權為常業罪刑。惟於審判期日，就上訴人是否係依賴違反著作權法
第九十三條第三款維生之常業犯及該起訴效力所及之擴張犯罪事實(二)等部分，不但未
依刑事訴訟法第九十六條、第一百七十三條、第二百八十九條等規定踐行調查辯論程
序，復未告知上訴人變更後之新罪名，即命辯論終結，逕就該起訴事實及起訴效力所
及之擴張犯罪事實，變更起訴書所載之法條一併判決，依上揭說明，自屬違背法令。
又該判決據上論斷欄，漏引刑事訴訟法第三百條規定，於法亦屬有違。（二）有罪之
判決書，應記載認定犯罪事實所憑之證據及其認定之理由，刑事訴訟法第三百十條第
一款定有明文，而認定事實所憑之證據，須確實存在，倘判決書內所記載之證據，與
卷內筆錄或證物之內容不相適合，則其判決之根據，實際上並不存在，自屬採證違法
。依原判決理由說明，係以上訴人就該判決事實欄(一)、(三)、(四)所示之犯罪事實均供認
不諱，為論處上訴人罪刑證據資料之一。惟依原審審判筆錄（本件未經調查程序）所
載，原審審判長詢問：「對併辦你八十九年十二月一日，在台中南區○○路夜市，及
九十年六月四日，在台中縣太平市○○街三九號查獲你販賣盜版CD部分之事實等有（
筆錄漏載『有』）何意見？」，上訴人答稱：「六月四日是到我家查到的，十二月一
日沒有，我不認識余宗儒也沒有僱用他」（見原審卷第二一頁、第二二頁），顯未坦
承該判決事實欄(一)、(四)所示之犯罪事實。則原判決上開理由說明，即與上引卷內筆錄
之記載，不相符合，其採證於法有違。（三）採為判決基礎之證據資料，必須經過調
查程序，而顯出於審判庭者，始與直接審理主義符合，否則其所踐行之訴訟程序，即
屬違背法令。原審採為判決基礎之重要證據即告訴人提出之被侵害錄音著作相關證件
清冊、其附表一至四、六至八所示之盜版錄音帶、雷射唱片、證人王文錡之證言，原
審審判長於審判期日，俱未向上訴人提示或予以閱覽（見原審卷第二一頁、第二二頁
），使其有辯解之機會，顯有應於審判期日調查之證據，而未予調查之違法。上訴意
旨據以指摘原判決違背法令，非無理由，應認原判決有撤銷發回更審之原因。
據上論結，應依刑事訴訟法第三百九十七條、第四百零一條，判決如主文。
中      華      民      國    九十二    年      三      月    二十一    日
                              最高法院刑事第一庭
                                  審判長法官  施  文  仁
                                        法官  林  永  茂
                                        法官  蕭  仰  歸
                                        法官  賴  忠  星
                                        法官  陳  世  淙
      右正本證明與原本無異
                                              書  記  官
中      華      民      國    九十二    年      三      月    二十七    日


司法院資訊處製作；財團法人民間司法改革基金會備份。
